【裁判字號】    93,訴,1307
【裁判日期】    950118
【裁判案由】    分割共有物
【裁判全文】
臺灣臺中地方法院民事判決              93年度訴字第1307號
原      告  乙○○○
            辰○○
            卯○○
            巳○○
共      同
訴訟代理人  黃安然律師
複代理人    子○○
被      告  丑○○
            寅○○
            黃  昂
            申○○
            酉○○
            午○○
            癸○○○
            丙○○○
            未○○
            辛○○
            丁○○
            戊○○
            己○○
            壬○○
            庚○○
上列當事人間請求分割共有物事件，本院於民國95年1月4日言詞
辯論終結，判決如下：
    主      文
兩造共有坐落台中市○○區○○段209地號土地（地目建、面積
1598.36平方公尺），分割如附件台中市中興地政事務所複丈成
果圖甲案所示：Ａ部分面積532.78平方公尺，分歸被告辛○○、
丁○○、戊○○、己○○、壬○○、庚○○取得，並按附表三所
示應有部分比例保持共有；Ｂ部分面積266.39平方公尺，分歸被
告申○○、酉○○、午○○、癸○○○、丙○○○、未○○公同
共有取得；Ｃ部分面積266.39平方公尺，分歸被告黃昂取得；Ｄ
部分面積177.60平方公尺，分歸被告丑○○取得；Ｅ部分面積17
7.60平方公尺，分歸被告寅○○取得；Ｆ部分面積177.60平方公
尺，分歸原告乙○○○、辰○○、卯○○、巳○○取得，並按附
表二所示應有部分比例保持共有。
原告乙○○○、辰○○、卯○○、巳○○應給付被告辛○○、丁○○、戊○○、己○○、壬○○、庚○○新臺幣伍拾壹萬陸仟參
佰陸拾玖元；應給付被告申○○、酉○○、午○○、癸○○○、
丙○○○、未○○新臺幣貳拾捌萬壹仟參佰捌拾陸元；應給付被
告黃昂新臺幣貳拾捌萬壹仟參佰捌拾陸元；應給付被告丑○○新
臺幣壹佰壹拾玖萬陸仟伍佰參拾伍元。
被告寅○○應給付被告辛○○、丁○○、戊○○、己○○、壬○○、庚○○新臺幣陸萬壹仟玖佰陸拾玖元；應給付被告申○○、
酉○○、午○○、癸○○○、丙○○○、未○○新臺幣參萬參仟
柒佰陸拾玖元；應給付被告黃昂新臺幣參萬參仟柒佰陸拾玖元；
應給付被告丑○○新臺幣壹拾肆萬參仟伍佰玖拾伍元。
訴訟費用由兩造依附表一所示應有部分比例負擔。
    事實及理由
壹、程序方面：
    被告丑○○、寅○○、黃昂、辛○○、丁○○、己○○、壬○○、庚○○、酉○○、癸○○○經合法通知，均未於最後
    言詞辯論期日到場，核無民事訴訟法第三百八十六條各款所
    列情形，爰依原告之聲請，由其一造辯論而為判決。
貳、兩造爭執要旨：
  一、原告主張：
    (一)坐落台中市○○區○○段209地號土地（以下稱系爭土
        地），面積1598.36平方公尺，為原告乙○○○、辰○○、卯○○、巳○○（以下稱原告等人）及被告丑○○
        、寅○○、黃昂、申○○、酉○○、午○○、癸○○○
        、丙○○○、未○○、辛○○、丁○○、戊○○、己○○、壬○○、庚○○所共有（應有部分詳如附表一所示
        ）。系爭土地並無因物之使用目的不能分割或契約訂有
        不分割之期限，而原告等人於起訴前，曾請求被告等人
        為協議分割未果，被告等人既不同意分割，爰訴請裁判
        分割。
    (二)分割方案應以93年10月12日台中市中興地政事務所複丈
        成果圖甲案為據，即Ａ部分分歸被告辛○○、丁○○、
        戊○○、己○○、壬○○、庚○○（以下稱被告辛○○
        等人）取得，並依原應有部分比例保持共有；Ｂ部分分
        歸被告午○○、申○○、酉○○、癸○○○、丙○○○
        、未○○（以下稱被告午○○等人）公同共有取得；Ｃ
        部分分歸被告黃昂取得；Ｄ部分分歸被告丑○○取得；
        Ｅ部分分歸被告寅○○取得；Ｆ部分分歸原告等人取得
        ，並依原應有部分比例保持共有。而該分割方案是以目
        前各共有人的使用位置來分割，且同段210、216地號土
        地均為道路預定地，該分割方案各分得土地都可以接連
        道路對外通行。
    (三)關於各分得土地之價差補償部分，華聲企業發展鑑定顧
        問有限公司（以下稱華聲公司）之鑑定報告，將西側、
        南側之道路預定地當成既成道路來鑑價，此鑑價方式與
        現況及市價完全不符。且系爭土地分割，該鑑定報告書
        認為原告等人要補貼其他共有人共新臺幣（下同）2,27
        5,676元，顯然不合理。
  二、被告抗辯：
    (一)被告寅○○、戊○○同意原告主張之分割方案。
    (二)被告午○○等人辯稱：如採原告之分割方案，分得Ｆ、
        Ｅ之共有人應補償其他共有人。
參、得心證之理由：
  一、原告主張系爭土地為兩造所共有，及該土地並無因物之使
      用目的而不能分割之情事，兩造也未訂有不分割之協議，
      而其分割方法無法經由兩造協議決定之事實，業據原告提
      出系爭土地之登記謄本及地籍圖謄本為證，被告對此未為
      爭執，故足信為真實。而按共有物之分割，依共有人協議
      之方法行之；分割之方法，不能協議決定者，法院得因任
      何共有人之聲請，以原物分配於各共有人，民法第八百二
      十四條第一項、第二項第一款定有明文。依此規定，原告
      等人請求將系爭土地以原物分配於各共有人，即屬有據，
      應予准許。又按分割共有物，以消滅共有關係為目的，法
      院裁判分割共有土地時，除因該土地內部分土地之使用目
      的不能分割（如道路）或部分共有人仍願維持其共有關係
      ，應就該土地不予分割或准該部分共有人成立新共有關係
      外，應將土地分配於各共有人單獨所有，最高法院69年台
      上字第1831號判例可資參照。茲因原告等人陳明願就分割
      取得之土地繼續保持共有，則依前揭判例意旨，於分割系
      爭土地時，應准許原告等人就其分得土地繼續保持共有。
      至於被告辛○○等人，雖有被告戊○○到庭陳明郭姓被告
      願就分割取得之土地繼續保持共有，但因其他郭姓被告未
      曾到庭或具狀陳明願就分割取得之土地繼續保持共有，故
      尚難僅以被告戊○○之陳述，即認為被告辛○○等人同意
      就分得之土地繼續保持共有。惟本院審酌依原告主張之分
      割方案，被告辛○○等人分得之Ａ部分，其地形狹長，若
      再為細分，各人分得之土地會益加狹長，或有部分會成為
      袋地，反而破壞土地之完整性而減損其經濟價值；及其等
      為同一家族，且被告戊○○既為如上陳述，可知被告辛○○等人對日後分得之Ａ部分土地，應已有利用上之規劃等
      情，認為於分割系爭土地時，亦以准許被告辛○○等人就
      分得部分繼續保持共有為適當。
  二、次按法院裁判分割共有物，應斟酌各共有人之利害關係、
      共有物之性質、價格及利用價值、經濟效用，為適當之分
      配，以免有害社會經濟，並不受當事人意願之拘束，最高
      法院92年度台上字第2187號判決要旨可資參照。本院於民
      國93年10月12日至系爭土地現場勘驗，並囑託台中市中興
      地政事務所測量員依原告主張之分割方法實施鑑測，其結
      果如該所93年11月5日中興地所二字第0930016951號函檢
      送之土地複丈成果圖甲案（經引用為本判決之附件，以下
      簡稱附圖）所示，此有勘驗筆錄及該函文在卷可稽。而本
      院審酌系爭土地目前各共有人之使用位置，多數共有人之
      意願，及衡量上開最高法院判決要旨所列各項標準後，認
      為採取如附圖所示之方法為分割，各共有人分得之土地均
      能接臨道路，不至於造成袋地，且與目前使用現狀並無太
      大衝突，應能符合共有人之最佳利益。
  三、再按關於共有物之分割，如依原物之數量按其應有部分之
      比例分配，價值顯不相當者，依其價值按其應有部分比例
      分配，仍不失為以原物分配於各共有人，否則不顧慮經濟
      上之價值，一概按其應有部分核算之原物數量分配者，將
      顯失公平，惟依其價值按應有部分比例分配原物，如有害
      經濟上之利用價值者，應認有民法第八百二十四條第三項
      之共有人中有不能按其應有部分受分配之情形，得以金錢
      補償之，最高法院63年台上字第2680號判例可資參照。茲
      查：被告午○○等人抗辯其分得之Ｂ部分土地，雖然有鄰
      接道路，但被其他共有人分得之土地夾在中間，與原告等
      人分得之Ｆ部分相較，其價值顯然較低，原告等人應為補
      償等語。而本院就此部分，囑託華聲公司就各共有人分得
      之土地為價差補補償之鑑定。華聲公司鑑定結果為：編號
      Ｅ土地（即被告寅○○分得部分），應分別補償編號Ａ土
      地（即被告辛○○等人分得部分）61,969元、補償編號Ｂ
      土地（即被告午○○等人分得部分）33,769元、補償編號
      Ｃ土地（即被告黃昂分得部分）33,769元、補償編號Ｄ土
      地（即被告丑○○分得部分）143,595元，合計273,102元
      ；另編號Ｆ土地（即原告等人分得部分），應分別補償編
      號Ａ土地（即被告辛○○等人分得部分）516,369元、補
      償編號Ｂ土地（即被告午○○等人分得部分）281,386元
      、補償編號Ｃ土地（即被告黃昂分得部分）281,386元、
      補償編號Ｄ土地（即被告丑○○分得部分）1,196,535元
      ，合計2,275,676元，此有該公司94年11月14日華聲字第
      14238號函檢送之鑑定報告書附卷足憑。而原告對華聲公
      司之鑑定報告，雖有以下質疑：(一)鑑定人鑑價時沒有把土
      地增值稅計算在內，會影響共有人之間補貼之公平性。(二)
      分割土地全以素地計算，素地是指空地，但系爭土地上面
      有蓋房子，以全部是素地作為計算每坪單價的標準，應不
      合理。(三)鑑定人是以已經開闢道路的價值來計算，實際上
      各共有人分得的土地，面積不大，距離不遠，為何價差懸
      殊，顯不合理。(四)依現在經濟情況，系爭土地之價值不至
      於那麼高，因為道路預定地何時開闢還不一定，有違公平
      原則。但鑑定人甲○○（即華聲公司估價部經理）於95年
      1月4日到庭說明：「（原告訴訟代理人問：鑑定人鑑價時
      沒有把增值稅計算在內，有無影響共有人之間補貼之公平
      性？）與成本有關，土地增值稅由出賣人負擔，在共有人
      之間交換土地的情形即分得的土地與原來的應有部分不同
      ，會對分得土地較少的人不利，因為他要支付土地增值稅
      ，本件是依土地共有人的應有部分來做分割，並沒有交換
      土地的情形，所以可以不用考慮增值稅的因素，就算有增
      值稅的因素，也無從考量。」「（原告訴訟代理人問：鑑
      定報告第二十七頁有關於Ｂ計畫道路路線價分析，說明(一)
      該計畫道路如經徵收，且於五年內完成拓寬，則應比較同
      級路段推算該計畫道路拓寬完成的價值，鑑定人是否將道
      路已拓寬的因素考慮進去？）有詢問都市計劃課，請提供
      這條路未來何時會開路，但是都市計劃課只能提供到94年
      度，無法提供五年內的開路計畫。我們是依據個人的經驗
      ，根據台中市的財政情形、西屯區目前的發展情形、未來
      的發展情形決定這個地方是否未來很快就會開闢，也有詢
      問當地的人，當地的人也跟我們說應該很快就會開闢，因
      為是中科的外環部分，我們是依據此來評估。我們是依據
      拓寬的道路作架構，再做減價的處理，下修參數參照二十
      頁至二十五頁所示。」「（原告訴訟代理人問：是否是以
      這塊地五年內會開闢道路為基準來計算？）是。但我們是
      以會開闢道路，但開闢道路的時間應該是在五年後，所以
      才會往下修，因為開闢道路後土地馬上就會增值。」「補
      償價額高，在作業當中有意識到，也有討論希望降低，最
      後是因為第一、針對素地地價，評估是針對土地，並不是
      針對房價一體的情況下作考量，如果用改良地價的話，差
      異會更大，補償會更多。第二、參看鑑定報告附件四價位
      區圖，編號Ａ、Ｂ、Ｃ、Ｄ都是位在後面的巷道，後面的
      巷道目前約四米，以後如果要蓋房子至少還要再退縮一米
      多，因為巷道至少要留六米。第三、就算是巷道，也只能
      提供居住的功能，也沒有將來當作店面的功能，所以價值
      不會高。特別是編號Ｄ，緊鄰地號211的狹長畸零地，所
      以無法鄰接263的預定道路，因此Ｄ變成巷道價，編號Ｆ
      是角地，依照臺灣省各縣市辦理規定地價及編製現值繁榮
      街道各宗土地地價計算原則，最多可以加到三成，我們只
      加一成。又Ａ、Ｂ、Ｃ部分的縱深很長，前後貫穿，Ａ、
      Ｂ、Ｃ的鄰建210的部分，價值比較高，可以補鄰道186價
      值比較低的部分，可以自行補償，但是Ｆ部分沒有縱深，
      無鄰道186的部分，所以也沒有比較低的部分可以拉下它
      的價值。因此Ｆ的部分需要補給其他共有人的數額就會比
      較高。」等語。而本院審酌甲○○關於鑑定結果之說明，
      核無違反通常事理之處，且原告又未能具體指摘該鑑定報
      告有何違誤，故應認為華聲公司之鑑定結果為可採。
  五、綜上所述，本件應以附圖所示分割方法為分割，並由原告
      等人分別補償被告辛○○等人516,369元、補償被告午○○等人281,386元、補償被告黃昂281,386元、補償被告丑
      ○○1,196,535元；另由被告寅○○分別補償被告辛○○
      等人61,969元、補償被告午○○等人33,769元、補償被告
      黃昂33,769元、補償被告丑○○143,595元，爰判決如主
      文第一、二、三項所示。
  六、末按分割共有物之訴，本質上並無訟爭性，兩造本可互換
      地位。本件原告起訴雖於法有據，但被告等人之應訴，實
      因訴訟性質所不得不然，本院認為訴訟費用由敗訴當事人
      負擔，顯失公平，而應由兩造依其應有部分之比例分擔，
      較為公允，爰諭知如主文第四項所示。
肆、一造辯論及訴訟費用負擔之依據：民事訴訟法第三百八十五
    條第一項前段、第八十條之一。
中    華    民    國    95    年    1     月    18    日
                  民事第一庭    法  官  游文科
正本係照原本作成。
如對本判決上訴，須於判決送達後20日內向本院提出上訴狀。
中    華    民    國    95    年    1     月    18    日
                                書記官
附表一：
（台中市○○區○○段209地號土地之共有人及其應部分）
  共有人                 應有部分
  乙○○○               36分之1
  辰○○                 36分之1
  卯○○                 36分之1
  巳○○                 36分之1
  辛○○                 36分之1
  丁○○                 36分之1
  戊○○                 36分之2
  己○○                 36分之2
  壬○○                 36分之2
  庚○○                 36分之4
  黃  昂                 18分之3
  丑○○                 9分之1
  寅○○                 9分之1
  申○○         公同共有18分之3
  酉○○         公同共有18分之3
  午○○         公同共有18分之3
  癸○○○       公同共有18分之3
  丙○○○       公同共有18分之3
  未○○         公同共有18分之3
附表二：
（原告四人分得Ｆ部分繼續保持共有之比例）
  共有人                 應有部分
  乙○○○               4分之1
  辰○○                 4分之1
  卯○○                 4分之1
  巳○○                 4分之1
附表三：
（被告辛○○等人分得Ａ部分繼續保持共有之比例）
  共有人                 應有部分
  辛○○                 12分之1
  丁○○                 12分之1
  戊○○                 12分之2
  己○○                 12分之2
  壬○○                 12分之2
  庚○○                 12分之4


司法院資訊處製作；財團法人民間司法改革基金會備份。
